【裁判字號】    94,建上,20
【裁判日期】    951213
【裁判案由】    給付工程款
【裁判全文】
臺灣高等法院高雄分院民事判決          94年度建上字第20號
上  訴  人  尚興營造股份有限公司
法定代理人  乙○○
訴訟代理人  楊申田律師
複代理人    蘇瑛婷律師
訴訟代理人  余如惠律師
被上訴人    東鋼鋼結構股份有限公司
法定代理人  甲○○○
訴訟代理人  劉志鵬律師
複代理人    羅凱正律師
上列當事人間請求給付工程款事件，上訴人對於民國94年7 月22
日臺灣高雄地方法院93年度建字第26號第一審判決提起上訴，本
院於95年11月29日言詞辯論終結，判決如下：
    主  文
原判決關於命上訴人給付超過伍佰陸拾壹萬肆仟柒佰陸拾元本息
部分，及該部分假執行之宣告，暨訴訟費用之裁判（除確定部分
外）均廢棄。
上開廢棄部分，被上訴人在第一審之訴及其假執行之聲請均駁回
。
其餘上訴駁回。
第一、二審訴訟費用（除確定部分外）由上訴人負擔十分之九，
餘由被上訴人負擔。
    事實及理由
一、被上訴人起訴主張：被上訴人於民國91年7 月間，向上訴人
    承攬臺東縣「東36線紅葉道路工程（1K+870~2K+100） 鋼結
    構橋樑100 公尺及兩側引道工程」（下稱系爭工程），雙方
    訂有工程合約（下稱系爭合約）。詎系爭工程完工並經業主
    即臺東縣政府於92年12月16日初驗合格後，上訴人竟無正當
    理由拒絕依系爭合約第7 條之約定，給付95％工程款即新臺
    幣（下同）740 萬3784元（下稱系爭工程款）。又系爭工程
    尚有5 ％之工程尾款，故縱認上訴人得請求減少報酬123 萬
    4012元，上開工程尾款亦足以扣減，上訴人自不得於本件請
    求中扣除前開報酬。爰依系爭合約之法律關係，聲明求為判
    決：(一)上訴人應給付被上訴人740 萬3784元及自起訴狀繕本
    送達翌日（即93年6 月21日，下同）起至清償日止，按週年
    利率5%計算之利息。(二)願供擔保請准宣告假執行。
二、上訴人則以：系爭工程固經臺東縣政府於92年12月16日初驗
    合格，惟因臺東地區於92年12月10日發生芮氏規模6.6 之地
    震，臺東縣政府隨即發現系爭工程A2支承墊因受損而有瑕疵
    ，並要求上訴人修補更換。經上訴人審視後，發現該瑕疵係
    因被上訴人施工不當所致，乃要求被上訴人修補上開瑕疵，
    詎被上訴人竟拒絕修補，致臺東縣政府將該瑕疵修補工程另
    行發包委由訴外人浤盛營造有限公司（下稱浤盛公司）修補
    ，共花費123 萬4012元，則上訴人自得請求減少報酬123 萬
    4012元等語，資為抗辯。聲明：(一)駁回被上訴人之訴及假執
    行之聲請。(二)如受不利判決，願供擔保請准免為假執行之宣
    告。
三、經原審判決上訴人應給付被上訴人616 萬9772元，及自93年
    6 月21日起至清償日止，按週年利率5%計算之利息，而駁回
    被上訴人其餘之訴。上訴人不服，提起上訴，並於本院主張
    因被上訴人拒絕修補上開瑕疵，致上訴人因而增加支出679
    萬6711元【含鑑定費用16萬5000元、測量及地質鑽探費28萬
    6400元、另行發包之損失55萬5012元（按另行發包之費用為
    178 萬9024元，原審已扣除123 萬4012元）、工程尾款及履
    約保證金之利息損失64萬299 元、逾期罰款415 萬元及商譽
    損失100 萬元，合計共679 萬6711元】，上開金額已逾被上
    訴人所得請求之系爭工程款，上訴人並主張抵銷，則被上訴
    人已無任何工程款可得請求等語，並於本院聲明：(一)原判決
    不利於上訴人部分廢棄。(二)駁回被上訴人在原審之訴及假執
    行之聲請。(三)如受不利判決，願供擔保請准免為假執行之宣
    告。被上訴人則聲明駁回上訴。至被上訴人之其餘請求經原
    審駁回部分，因未據被上訴人聲明不服，該部分已告確定。
四、兩造對下列事項不予爭執，並有系爭合約（原審卷第9-13頁
    ）、工程估價單（原審卷第14頁）、工程請款單（原審卷第
    16頁）、臺東縣政府函（原審卷第59頁、本院卷(一)第93頁、
    第149頁）、臺東縣政府另行發包由浤盛公司之工程契約書
    （原審卷第127-137頁）等件在卷足稽，堪信為真實：
  (一)被上訴人於91年7 月間向上訴人承攬系爭工程，業已完工，
    系爭工程以工程總價95％計算，上訴人尚有740 萬3784元之
    系爭工程款尚未支付被上訴人。
  (二)系爭工程經業主即定作人臺東縣政府於92年12月16日初驗合
    格後，臺東縣政府發現系爭工程A2支承墊因受92年12月10日
    之地震影響，致有瑕疵受損，經要求上訴人修補改善。惟因
    上訴人無法在規定時間內辦理修補工作，已由臺東縣政府另
    行發包委由浤盛公司修補，共花費178 萬9024元。系爭工程
    已於94年10月17日正式驗收合格。
  (三)系爭工程受損後，上訴人曾請求被上訴人修補，惟為被上訴
    人所拒絕。
五、兩造之爭點：
  (一)系爭工程款之付款條件成就否？系爭工程Ａ2 支承墊除因92
    年12月10日之地震而受損外，是否係因被上訴人之施工不當
    所致？被上訴人對該地震受損之Ａ2 支承墊瑕疵有無修補之
    責？
  (二)上訴人於本院另行提出679 萬6711元之抵銷抗辯，是否為新
    攻擊防禦方法而不得提出？上訴人主張抵銷之各項債權及其
    金額，是否有理由？
六、系爭工程款之付款條件成就否？系爭工程Ａ2 支承墊除因92
    年12月10日之地震而受損外，是否係因被上訴人之施工不當
    所致？被上訴人對該地震受損之Ａ2 支承墊瑕疵有無修補之
    責？
  (一)按「依甲方（即上訴人）業主（臺東縣政府）付款方式同步
    付款。估驗後其百分之九十五（按月依工程進度請領），工
    程完工初驗合格後付足總價百分之九十五，其餘百分之五俟
    驗收合格決算後扣除百分之一保固保證金後，一次無息結付
    尾款。」系爭合約第7 條「付款辦法」約定甚明。經查，系
    爭工程經被上訴人完工後，已於92年12月16日經業主臺東縣
    政府初驗合格，並給付工程價款95％與上訴人之事實，業經
    臺東縣政府於93年8 月16日以府工土字第0930063974號函述
    甚詳（原審卷第59頁），並為兩造所不爭。則依兩造系爭合
    約第7 條之約定，上訴人給付系爭工程款與被上訴人之條件
    業已成就。上訴人辯稱：系爭工程Ａ2 支承墊因受92年12月
    10日之地震及被上訴人施工不當而受損，且因被上訴人對該
    瑕疵拒不修補，上訴人並無支付系爭工程款之義務云云，不
    足採信。況縱認上訴人主張系爭工程Ａ2 支承墊因受92年12
    月10日之地震影響及被上訴人施工不當而受損等情為真，惟
    業主臺東縣政府既已於事後之92年12月16日就系爭工程初驗
    合格，並給付工程價款95％與上訴人，雖臺東縣政府於該日
    之驗收紀錄上之「七抽驗結果」之四註明：「經抽驗結果，
    除隱蔽及未驗部份由監工人員負責外，抽驗部份與竣工圖尚
    符，准予驗收」等語（本院卷(一)第95頁），即明示「隱蔽及
    未驗部分」由監工人員負責，而未予抽驗，惟最後初驗結果
    既屬合格，則參照上開系爭合約第7 條「付款辦法」之約定
    ，系爭工程款之付款條件即已成就，上訴人當不可再以系爭
    工程Ａ2 支承墊有瑕疵或該部分係屬隱蔽及未驗部分為由，
    拒絕給付系爭工程款與被上訴人。縱認上訴人主張系爭工程
    Ａ2 支承墊有瑕疵部分係屬隱蔽及未驗部分，臺東縣政府驗
    收人員未於初驗時驗出，而應認初驗為不合格等情為真。惟
    系爭工程Ａ2 支承墊之瑕疵部分，既經臺東縣政府另行發包
    由浤盛公司修補後，已於94年10月17日正式驗收合格之事實
    ，亦經臺東縣政府以94年12月27日府工土字第0940100829號
    函述甚詳，並為兩造所不爭。則被上訴人自可依系爭合約第
    7 條「付款辦法」之約定，向上訴人請求給付系爭工程款。
    從而，上訴人主張因被上訴人承作之系爭工程Ａ2 支承墊有
    瑕疵，被上訴人未予修補，故不可請求給付系爭工程款云云
    ，不足採信。
  (二)次按工作毀損、滅失之危險，於定作人受領前，由承攬人負
    擔，如定作人受領遲延者，其危險由定作人負擔。民法第
    508 條第1 項定有明文。又承攬人完成之工作，應使其具備
    約定之品質，及無減少或滅失其價值，或不適於通常或約定
    使用之瑕疵，民法第492 條定有明文，此項承攬人之瑕疵擔
    保責任係無過失責任，最高法院89年度台上字第412 號判決
    意旨亦可資參照。又系爭合約第13條雖約定：「乙方（即被
    上訴人）完成工程並經甲方（即上訴人）驗收合格後，乙方
    應出具保證人保證之保固書及結算總價百分之一保固保證金
    （甲方相對開立總價百分之一公司本票予乙方），保固五年
    ‧‧‧」，惟兩造均自承本件被上訴人完成之工作均未經上
    訴人驗收等語（本院卷(二)第153 頁、第155 頁），則參照上
    開民法第508 條第1 項之規定，自應以定作人即臺東縣政府
    之驗收及受領工作，為本件危險負擔移轉之時點。經查，系
    爭工程A2支承墊之受損，係肇因於臺東地區92年12月10日之
    地震所致等情，業經臺東縣政府以上開93年8 月18日府工土
    字第0930063974號函及94年12月27日府工土字第0940100829
    號函（本院卷(一)第93頁）分別函覆原審及本院可資佐憑。而
    系爭工程之上開受損部分，經臺東縣政府另行發包由浤盛公
    司修補後，已於94年10月17日正式驗收合格之事實，亦經臺
    東縣政府以上開94年12月27日府工土字第0940100829號函述
    甚詳，並為兩造所不爭。參照上開民法第508 條第1 項之規
    定，系爭工程上開A2支承墊毀損之危險，於定作人即臺東縣
    政府正式驗收受領前，即應由承攬人即被上訴人負擔。縱認
    臺東縣政府對於系爭工程於92年12月16日即已初驗合格，可
    認已有受領系爭工程之事實，惟上開地震係發生於92年12月
    10日，亦在臺東縣政府於92年12月16日初驗系爭工程合格之
    前，亦不能認定作人已於地震前即受領系爭工程。故被上訴
    人主張其已於92年8 月31日完成所承攬之工程而撤離工地現
    場，故該Ａ2 支承墊已由上訴人受領，依民法第508 條第1
    項規定之反面解釋，該支承墊之瑕疵危險應由上訴人負擔云
    云，委無足採。又縱認系爭工程因地震受損之瑕疵係屬不可
    抗力所引起，惟參照上開最高法院89年度台上字第412 號判
    決意旨，此項承攬人之瑕疵擔保責任係屬無過失責任，於定
    作人受領工作前，自應由承攬人即被上訴人負擔。從而，被
    上訴人主張系爭工程已由上訴人所受領，且系爭工程之受損
    ，係因地震之不可抗力所引起，被上訴人不負瑕疵修補之責
    云云，均不足採信。另系爭工程A2支承墊毀損之危險，既應
    由被上訴人負責修補，則兩造於本爭點另所爭執者，即系爭
    工程Ａ2 支承墊受損之瑕疵是否係因被上訴人之施工不當所
    致？本院即無須再加以審酌論述，併此敘明。
七、上訴人於本院另行提出679 萬6711元之抵銷抗辯，是否為新
    攻擊防禦方法而不得提出？上訴人主張抵銷之各項債權及其
    金額，是否有理由？
  (一)按當事人於第二審雖不得提出新攻擊或防禦方法，惟對於在
    第一審已提出之攻擊或防禦方法為補充者，則不在此限。民
    事訴訟法第447 條第1 項第3 款定有明文。又工作有瑕疵者
    ，定作人得定相當期限，請求承攬人修補之。承攬人不於前
    項期限內修補者，定作人得自行修補，並得向承攬人請求償
    還修補必要之費用，民法第493 條第1 項定有明文。又系爭
    工程A2支承墊因地震所受之毀損，既應由被上訴人負責修補
    ，且上訴人曾請求被上訴人修補，惟為被上訴人所拒絕之事
    實，復為兩造所不爭，均如上所述。則上訴人主張因被上訴
    人拒絕修補上開瑕疵，致臺東縣政府另行發包由浤盛公司施
    作修補，其發包之工程費用為178 萬9024元之事實，此有臺
    東縣政府另行發包由浤盛公司之工程契約書可稽（原審卷第
    127- 137頁），且此筆另行發包之費用，臺東縣政府已先行
    於上訴人之工程尾款及履約保證金中動支後扣除，此亦有臺
    東縣政府94年9 月9 日府工土字第0943029722號函及所附協
    商會議記錄結論第二點（本院卷(一)第40-41 頁）可資參憑，
    並經臺東縣政府以94年12月27日府工土字第0940100829號函
    覆本院甚明（參該函說明第三點，本院卷(一)第93頁），則上
    訴人主張該另行發包之費用178 萬9024元即為其可向被上訴
    人請求償還修補必要之費用等情，參照上開民法第493 條第
    1 項之規定，即屬有據。復因原審已自被上訴人得請求之系
    爭工程款中扣除123 萬4012元，故上訴人於本院再主張抵銷
    55 萬5012 元（1,789,024 元－1,234,012 元＝555,012 元
    ），則上訴人辯稱其於本院所提出關於另行發包損失之抵銷
    抗辯55萬5012元，係合於上開民事訴訟法第447 條第1 項第
    3 款之規定，而可於本院再行提出等語，即為可採。被上訴
    人主張上訴人此部分抗辯係屬新防禦方法，不得於本院再行
    提出云云，不足採信。
  (二)次按當事人於第二審不得提出新攻擊或防禦方法，為民事訴
    訟法第447 條第1 項前段所明定，其修正理由謂：「原規定
    （按即92年2 月7 日本條修正公布前原之規定）採行修正之
    續審制，仍無法避免及改正當事人輕忽第一審程序，遲至第
    二審程序始提出新攻擊防禦方法之情形，不但耗費司法資源
    ，且造成對造當事人時間、勞力及費用之浪費，亦無法建構
    完善之金字塔型訴訟制度。為改正上述之缺點，合理分配司
    法資源，乃修正本條第一項規定，原則上禁止當事人於第二
    審提出新攻擊防禦方法。」而同條第3 項規定：「違反前二
    項之規定者，第二審法院應駁回之。」其立法理由載明：「
    當事人違反第一項規定，提出新攻擊防禦方法，或主張有第
    一項但書各款之情形，而未提出即時可供調查之證據以資釋
    明者，第二審法院無庸命補正應予以裁定駁回，或於判決理
    由中敘明之，爰增訂第三項規定，以明其違反之效果。」等
    語，足認上開規定之主要目的，旨在避免及改正當事人輕乎
    第一審程序，耗費司法資源，以達建構完善之金字塔型訴訟
    制度。最高法院93年度台上字第642 號判決意旨可資參照。
    又「攻擊或防禦方法，除別有規定外，應依訴訟進行之程度
    ，於言詞辯論終結前適當時期提出之。當事人意圖延滯訴訟
    ，或因重大過失，逾時始行提出攻擊或防禦方法，有礙訴訟
    之終結者，法院得駁回之。」民事訴訟法第196 條第1 項、
    第2 項前段分別定有明文。此項規定，依同法第463 條規定
    ，於第二審程序準用之，故因當事人之故意或重大過失未於
    第一審程序提出者，第二審法院得駁回之。又同法第196 條
    已改採適時提出主義，當事人應善盡其協力迅速進行訴訟之
    義務。最高法院93年度台上字第2391號判決亦可參憑。
  (三)經查，上訴人於本院雖主張因被上訴人拒絕修補上開瑕疵，
    致上訴人又因而增加支出鑑定費用16萬5000元、測量及地質
    鑽探費28萬6400元、工程尾款及履約保證金之利息損失64萬
    299 元、逾期罰款415 萬元及商譽損失100 萬元，上開金額
    已逾被上訴人所得請求之系爭工程款，上訴人並主張抵銷，
    則被上訴人已無任何工程款可得請求云云。惟上訴人上開關
    於抵銷項目及金額之抗辯，均未見上訴人於原審審理時提出
    ，且系爭工程之修補，臺東縣政府另行發包由浤盛公司承作
    ，雙方訂立工程契約之日期為94年4 月15日（原審卷第135
    頁），彼時尚在原審於94年7 月22日為判決之前，參以上訴
    人另委請高雄市土木技師公會鑑定所支出之鑑定費用16萬
    5000 元 ；及委請知本工程技術顧問有限公司實施現場測量
    及地質鑽探費所支出之28萬6400元，亦均於臺東縣政府另行
    發包前之93年1 、2 間即已完成並支出費用，此有上訴人提
    出之鑑定申請書及地質鑽探工作報告書封面（本院卷(二)第
    162- 163 頁） 、高雄市土木技師公會函及其所出具之統一
    發票二紙（本院卷(一)第163 頁、第34頁）及知本工程技術顧
    問有限公司所出具之統一發票二紙（本院卷(一)第35頁）分別
    在卷可稽。足見上訴人抗辯可主張抵銷之鑑定費用16萬5000
    元及測量、地質鑽探費28萬6400元，於原審審理時並非不能
    提出，詎上訴人於原審僅提出就上開另行發包費用123 萬
    4012元主張抵銷，並於原審於94年5 月12日行言詞辯論時，
    承審法官曾對兩造行使闡明權，詢問本件爭點是否僅限於該
    審判期日程序所列之3 項爭點，兩造之訴訟代理人均稱：「
    是。無其他爭點。」等語，此有原審94年5 月12日言詞辯論
    筆錄可稽（原審卷第123 頁）。則上訴人迄本院審理時始提
    出上開鑑定費用、測量及地質鑽探費、工程尾款及履約保證
    金之利息損失、逾期罰款及商譽損失等項之抵銷抗辯，非但
    顯有重大過失，亦有違前述民事訴訟法第196 條修正之立法
    精神，參照同法第447 條第1 項前段規定之意旨，自不許上
    訴人於本院提出該項新防禦方法（最高法院93年度台上字第
    2391號判決意旨參照）。從而，上訴人上開於本院所提出關
    於抵銷之抗辯，除另行發包之損失55萬5012元，係屬上訴人
    原已於原審提出之防禦方法為補充，參照民事訴訟法第447
    條第1 項第3 款之規定，可予准許外，上訴人其餘抵銷之抗
    辯，即鑑定費用16萬5000元、測量及地質鑽探費28萬6400元
    、工程尾款及履約保證金之利息損失64萬299 元、逾期罰款
    415 萬元及商譽損失100 萬元，均未見上訴人於原審提出，
    故屬民事訴訟法第447 條第1 項前段所稱之新攻擊防禦方法
    ，且上訴人逾時提出上開抵銷之抗辯，亦有重大過失，參照
    同法第196 條第1 項、第2 項前段之規定，自不許上訴人於
    本院再行提出，其提出者，自有礙訴訟之終結，本院自應駁
    回之。又本院不許上訴人提出，亦無顯失公平之情事。故上
    訴人辯稱：上開抵銷之抗辯係屬實體上權利之抗辯，上訴人
    可自行選擇於何時行使，如不許上訴人於本院行使，將顯失
    公平，而有違民事訴訟法第447 條第1 項第6 款之規定云云
    ，不足採信。
  (四)綜上，上訴人於本院提出之抵銷抗辯，除另行發包之損失55
    萬5012元可予准許外，其餘抵銷之抗辯，均應予駁回。而經
    抵銷之結果，被上訴人可得請求上訴人給付之系爭工程款為
    561 萬4760元（6,169,772 －555,012 ＝5,614,760） 。
八、綜上所述，被上訴人本於系爭合約之法律關係，請求上訴人
    給付系爭工程款在561 萬4760元之本息部分，為有理由，應
    予准許。其逾此所為請求，為無理由，應予駁回。原審就超
    過上開應准許部分，為上訴人敗訴之判決，並為假執行之宣
    告，自有未洽。上訴意旨就此部分指摘原判決不當，求予廢
    棄改判，為有理由。至於上開應准許部分，原審判命上訴人
    給付，並為准免假執行之宣告，核無違誤，上訴意旨，就此
    部分，仍執陳詞，指摘原判決不當，求予廢棄，為無理由，
    應駁回其上訴。
九、本件事證已臻明確，兩造其餘攻擊防禦方法，於判決結果不
    生影響，不再一一論述，併此敘明。
據上論結，本件上訴為一部有理由，一部無理由，依民事訴訟法
第450條、第449條第1項、第79條，判決如主文。
中    華    民    國    95    年    12    月    13    日
                            民事第三庭
                                審判長法官       張國彬
                                法      官       吳登輝
                                法      官       楊富強
以上正本證明與原本無異。
如對本判決上訴，須於判決送達後20日內向本院提出上訴狀，其
未表明上訴理由者，應於上訴後20日內向本院提出上訴理由書（
均須按他造當事人之人數附繕本）。上訴時應提出委任律師或具
有律師資格之人之委任狀，並依附註條文規定辦理。
中    華    民    國    95    年    12    月    13    日
                                書  記  官       劉博文
附註：
民事訴訟法第466 條之1 ：
對於第二審判決上訴，上訴人應委任律師為訴訟代理人，但上訴
人或其法定代理人具有律師資格者，不在此限。
上訴人之配偶、三親等內之血親、二親等內之姻親，或上訴人為
法人、中央或地方機關時，其所屬專任人員具有律師資格並經法
院認適當者，亦得為第三審訴訟代理人。第1 項但書及第2 項情
形，應於提起上訴或委任時釋明之。


司法院資訊處製作；財團法人民間司法改革基金會備份。
